【裁判字號】    90,上易,2390
【裁判日期】    900821
【裁判案由】    侵占等
【裁判全文】
臺灣高等法院刑事判決                            九十年度上易字第二三九號
    上  訴  人
    即  自訴人  乙○○
    自訴代理人  丙○○
    被      告  甲○○
右上訴人即自訴人因被告侵占等案件，不服臺灣台北地方法院九十年度自字第二一二
號，中華民國九十年六月十二日第一審判決提起上訴，本院判決如左：
    主  文
上訴駁回。
    理  由
一、原審判決關於諭知被告被訴侵占、背信部分自訴不受理部分，未據自訴人提起上
    訴，該自訴不受理判決部分業經確定在案，本院所審理者只有關於自訴人就原審
    判決諭知被告被訴詐欺無罪部分所提上訴部分，合先敘明。
二、本案經本院審理結果，認第一審判決對被告甲○○為無罪之諭知，核無不當，應
    予維持，並引用第一審判決書記載之證據及理由。
三、自訴人上訴意旨以：被告明知自己已無清償能力，已陷於支付不能，竟利用自訴
    人基於過往雙方借貸往來經驗之信任，錯認被告尚有清償能力，以其不能兌現之
    支票分次向自訴人借貸新台幣（下同）五十萬元、三十萬元，合計八十萬元，迨
    八十九年四月七日支票屆期不獲兌現，被告為取信自訴人，又持付款人為華南商
    業銀行世貿分行，票號ＤＢ0000000及0000000號，發票日分別為
    八十九年五月七日及同年月九日，面額各為三十萬元及五十萬元支票二紙，向自
    訴人換回前述已退票之支票，不料前揭換票後之支票二紙仍因存款不足而退票，
    被告旋即逃匿無蹤，被告客觀上之詐欺犯行應堪認定，主觀上施詐之意圖極其明
    顯，原審未予詳查判決被告無罪，認事用法有所違誤云云。
四、按犯罪事實應依證據認定之，無證據不得推定其犯罪事實，刑事訴訟法第一百五
    十四條定有明文。又刑事訴訟法上所謂認定犯罪事實之證據，係指足以認定被告
    確有犯罪行為之積極證據而言，該項證據自須適合於被告犯罪事實之認定，始得
    採為斷罪資料；如未發現相當證據，或證據不足以證明，自不能以推測或擬制之
    方法，以為裁判之基礎。
五、訊之被告固坦承有向自訴人借貸前揭款項迄今仍未償還屬實，但堅決否認有何詐
    欺之犯行。自訴人認被告涉有刑法第三百三十九條第一項之罪嫌，無非以被告明
    知自己已陷於支付不能，竟猶以其不能兌現之支票分次向其借貸五十萬元、三十
    萬元，迨支票屆期不獲兌現，被告為取信自訴人，又持新簽發之支票二紙，向自
    訴人換回前述已退票之支票，不料前揭換票後之新支票二紙仍因存款不足而退票
    為其主要論據。惟按刑法第三百三十九條第一項詐欺罪之成立，以意圖為自己或
    第三人不法所有，以詐術使人將本人或第三人之物交付為要件，所謂以詐術使人
    交付，必須被詐欺人因其詐術而陷於錯誤，若其所用之方法，不能認為詐術，亦
    不致使人陷於錯誤，即不構成該罪，最高法院二十九年上字第三一○五號、四十
    年台上字第八十六號、四十六年台上字第二六○號分別著有判例可資參照。復按
    刑法第三百三十九條第一項之詐欺取財罪，必須行為人自始基於不法所有之意圖
    ，以詐術使人交付財物或以詐術取得財產上不法之利益或使第三人得之者，始能
    構成。至於民事債務當事人間，若有未依債務本旨履行給付之情形，在一般社會
    經驗而言，原因非一；其因不可歸責之事由無法給付，或因合法得對抗他造主張
    抗辯而拒絕給付，甚至債之關係成立後，始行惡意遲延給付，皆有可能，非必出
    於自始無意給付之詐欺犯罪一端；而刑事被告依法不負自證無罪之義務，故在別
    無積極證據之情形下，自難違反刑事訴訟法第一百五十四條之規定，以被告單純
    債務不履行之狀態，推定被告自始即有不法所有之意圖而施用詐術。復按實務上
    或有資力不足之人因債務不履行而觸犯該項罪名者，惟本院認為除非依據可得證
    實之交易習慣，足認被告負有積極開示財產狀況以供授信調查之先行義務，否則
    仍需以被告曾對相對人實施具體欺罔手段為前提，並非僅因其單純默密財產狀況
    而科以刑罰制裁。
六、經查自訴人自承其與被告雙方間早有金錢借貸往來，且有換票多次之紀錄等情，
    此並據證人吳淑華證述在卷，是自訴人基於過往雙方借貸之交易經驗所產生對於
    被告之信任，方再度借貸本案前揭五十萬元、三十萬元款項予被告云云。雖依卷
    附被告於華南銀行之註銷退票紀錄申請書及該銀行支票存款帳號0000000
    00000號存款往來明細表，見被告於八十八年十月間起即有退補紀錄，又其
    於向自訴人借貸前揭款項時帳戶內存款餘額亦不足以清償案爭五十萬元、三十萬
    元之借款屬實。但查因自己所擁有之資金短缺始有向他人借貸之必要，此為一般
    之常識，斷無自己手頭上已擁有足夠之資金，仍要向他人告貸，因此需支付利息
    或積欠對他人之人情。是自不得以借貸人於借貸金錢當時是否擁有足夠之資金以
    為日後還款之需作為判斷其是否具有意圖自己不法所有之判斷基準。即是，自訴
    代理人指稱被告於向自訴人借貸前揭款項時帳戶內存款餘額不足以清償案爭五十
    萬元、三十萬元之借款，被告明知上情，但猶向自訴人借貸案爭之金錢，被告主
    觀上即具有詐欺之意圖云云，並非足採。另查被告之前揭銀行戶頭於其向自訴人
    借貸本案系爭金錢後之八十九年六月二日始經台北市票據交換所公告為拒絕往來
    戶，此有華南銀行世貿分行九十年四月九日（90）華世字第四二號函在卷足憑，
    足見被告於向自訴人告貸案爭金錢時，其支付能力並非已陷於不能之狀態。此外
    復查無被告有詐欺犯行之積極證據，自不得僅憑自訴人片面之指訴，遽論被告詐
    欺罪責。本案洵係消費借貸債務不履行之問題，自訴人自應洵民事訴訟途徑另案
    解決。原審諭知被告無罪，於法自無不合，自訴人上訴指摘原判決不當，非有理
    由，應予駁回。
七、據上論結，應依刑事訴訟法第三百七十三條、第三百六十八條，判決如主文。
中    華    民    國    九十    年      八      月       二十一         日
                                台灣高等法院刑事第九庭
                                    審判長法  官  官  有  明
                                          法  官  徐  培  元
                                          法  官  周  盈  文
右正本證明與原本無異。
不得上訴。
                                          書記官  余  姿  慧
中    華    民    國       九十     年       八       月     二十一     日


司法院資訊處製作；財團法人民間司法改革基金會備份。
